ACORDAO-COMPLETO-2421606

ACÓRDÃO 11327/2020 ATA 36/2020 - SEGUNDA CÂMARA

VISTOS, relatados e discutidos estes autos de Tomada de Contas Especial instaurada pela Caixa Econômica Federal (CEF) , em razão da não execução do objeto do Contrato de Repasse 0188456-69/2005 (Siafi 550096) , celebrado com o Ministério da Agricultura, Pecuária e Abastecimento (Mapa) , representado pela Caixa, que teve por objeto o apoio a projetos de desenvolvimento do setor agropecuário, para a construção de um matadouro municipal;
ACORDAM os Ministros do Tribunal de Contas da União, reunidos em Sessão da Segunda Câmara, diante das razões expostas pelo Relator, nos termos do art. 57 da Lei 8.443/1992 e do art. 202, § 6º, do Regimento Interno do Tribunal de Contas da União, em:
9.1 considerar revéis o Sr. José Petrúcio Oliveira Barbosa (CPF XXX.294.254-XX) , prefeito de Igaci/AL no período de 1º/1/2005 a 31/3/2008 e o Sr. Agnaldo Cavalcante de Lisboa (CPF 020.423.624- 09) , prefeito de Igaci/AL no período de 1º/4/2008 a 31/12/2008, para todos os efeitos, dando-se prosseguimento ao processo, com fulcro no art. 12, § 3º, da Lei 8.443/92;
9.2 julgar irregulares, nos termos dos arts. 1º, inciso I, 16, inciso III, alínea "c", § 2º, da Lei 8.443/92, c/c os arts. 19 e 23, inciso III, da mesma Lei, e com arts. 1º, inciso I, 209, inciso III, 210 e 214, inciso III, do Regimento Interno/TCU, as contas de José Petrúcio Oliveira Barbosa (CPF 087.294.254- 68) , prefeito de Igaci/AL no período de 1º/1/2005 a 31/3/2008, do Sr. Agnaldo Cavalcante de Lisboa (CPF XXX.423.624-XX) , prefeito de Igaci/AL no período de 1º/4/2008 a 31/12/2008, e do Sr. Antônio Eduardo Barbosa Amaral (CPF XXX.562.374-XX) , prefeito de Igaci/AL no período de 1º/1/2009 a 31/12/2012, condenando-os ao pagamento solidário da importância especificada, atualizada monetariamente e acrescida dos juros de mora, calculada a partir da data discriminada até a data do efetiva quitação do débito, fixando-lhes o prazo de quinze dias, para que comprovem, perante o Tribunal, o recolhimento da quantia aos cofres do Tesouro Nacional, nos termos do art. 23, inciso III, alínea "a", da lei 8.443/92;
	VALOR ORIGINAL
 (R$) 
	DATA DA OCORRÊNCIA

	68.800,77
	22/8/2008

9.3 aplicar individualmente aos Srs. José Petrúcio Oliveira Barbosa, Agnaldo Cavalcante de Lisboa e Antônio Eduardo Barbosa Amaral, a multa prevista no art. 57 da Lei 8.443/1992 c/c o art. 267 do RI/TCU, no valor de R$ 5.000,00 (cinco mil reais) , fixando-lhes o prazo de 15 (quinze) dias, a contar da notificação, para que comprovem, perante o Tribunal (art. 214, III, a, do Regimento Interno do TCU) , o recolhimento da dívida aos cofres do Tesouro Nacional, atualizada monetariamente desde a data deste acórdão até a do efetivo recolhimento, se pagas após o vencimento;
9.4 autorizar, desde logo, a cobrança judicial das dívidas, caso não atendidas a notificação, na forma do disposto no art. 28, inciso II, da Lei nº 8.443/92;
9.5 autorizar, se requerido, com fundamento no art. 28, inciso I, da Lei 8.443, de 1992 c/c o art. 217, §§ 1º e 2º do Regimento Interno, o parcelamento da dívida em até 36 parcelas, incidindo sobre cada parcela, corrigida monetariamente, os correspondentes acréscimos legais fixando-lhes o prazo de quinze dias, a contar do recebimento da notificação, para comprovarem perante o Tribunal o recolhimento da primeira parcela, e de trinta dias, a contar da parcela anterior, para comprovar os recolhimentos das demais parcelas, devendo incidir sobre cada valor mensal, atualizado monetariamente, os juros de mora devidos, no caso do débito, alertando os responsáveis de que a falta de comprovação do recolhimento de qualquer parcela importará o vencimento antecipado do saldo devedor, nos termos do § 2º do art. 217 do Regimento Interno deste Tribunal;
9.6 determinar o envio da cópia deste Acórdão à Procuradoria da República no Estado de Alagoas, nos termos do § 3º do art. 16 da Lei 8.443/1992, c/c o § 7º do art. 209 do Regimento Interno do TCU, para adoção das medidas cabíveis.

Tomada de contas especial em razão da não execução do objeto do contrato de repasse  que teve por objeto o apoio a projetos de desenvolvimento do setor agropecuário, construção de um matadouro municipal.

Segunda Câmara

Município de Igaci/AL.

3. Interessados/Responsáveis:
3.1. Interessados: Caixa Econômica Federal (CNPJ: 00.360.305/0001-04); Ministério da Agricultura, Pecuária e Abastecimento
3.2. Responsáveis: Agnaldo Cavalcante de Lisboa (CPF: XXX.423.624-XX); Antônio Eduardo Barbosa Amaral (CPF: XXX.562.374-XX); José Petrúcio Oliveira Barbosa (CPF: XXX.294.254-XX).

13.1. Ministros presentes: Ana Arraes (Presidente), Augusto Nardes e Raimundo Carreiro (Relator).
13.2. Ministro-Substituto convocado: Augusto Sherman Cavalcanti.
13.3. Ministros-Substitutos presentes: Marcos Bemquerer Costa e André Luís de Carvalho.

ACORDAO-COMPLETO-2496168

Acórdão 18429/2021 - Segunda Câmara

RAIMUNDO CARREIRO

Trata-se de Tomada de Contas Especial instaurada pela Caixa Econômica Federal (CEF) , em desfavor do Sr. Antônio Eduardo Barbosa Amaral, prefeito do Município de Igaci/AL no período de 1º/1/2009 a 31/12/2012. 
2.	Reproduzo a seguir, com ajustes de forma, o teor principal da instrução conclusiva lavrada por auditor da Secex TCE, cujas conclusões foram endossadas pelo Ministério Público de Contas (peças 45 e 48) :
"INTRODUÇÃO 
1. Cuidam os autos de tomada de contas especial instaurada pela Caixa Econômica Federal (Caixa) , em desfavor do Sr. Antônio Eduardo Barbosa Amaral, prefeito do Município de Igaci/AL no período de 1º/1/2009 a 31/12/2012, em razão da não execução do objeto do Contrato de Repasse 0188456-69/2005 (Siafi 550096) , celebrado entre o Ministério da Agricultura, Pecuária e Abastecimento (Mapa) , representado pela Caixa, e o Município de Igaci/AL, que teve por objeto o "apoio a projetos de desenvolvimento do setor agropecuário", construção de um matadouro municipal, no mencionado município (peça 1, p. 66-76 e 98-112) . 
HISTÓRICO 
 (...) 
EXAME TÉCNICO 
Da validade das notificações 
44. Preliminarmente, cumpre tecer breves considerações sobre a forma como são realizadas as comunicações processuais no TCU. A esse respeito, destacam-se o art. 179, do Regimento Interno do TCU (Resolução 155, de 4/12/2002) e o art. 4º, inciso III, § 1º, da Resolução TCU 170, de 30 de junho de 2004, in verbis: 
Art. 179. A citação, a audiência ou a notificação, bem como a comunicação de diligência, far-se-ão: 
I - mediante ciência da parte, efetivada por servidor designado, por meio eletrônico, fac-símile, telegrama ou qualquer outra forma, desde que fique confirmada inequivocamente a entrega da comunicação ao destinatário; 
II - mediante carta registrada, com aviso de recebimento que comprove a entrega no endereço do destinatário; 
III - por edital publicado no Diário Oficial da União, quando o seu destinatário não for localizado 
 (...) 
Art. 3º As comunicações serão dirigidas ao responsável, ou ao interessado, ou ao dirigente de órgão ou entidade, ou ao representante legal ou ao procurador constituído nos autos, com poderes expressos no mandato para esse fim, por meio de: 
I - correio eletrônico, fac-símile ou telegrama; 
II - servidor designado; 
III - carta registrada, com aviso de recebimento; 
IV - edital publicado no Diário Oficial da União, quando o seu destinatário não for localizado, nas hipóteses em que seja necessário o exercício de defesa. 
Art. 4º. Consideram-se entregues as comunicações: 
I - efetivadas conforme disposto nos incisos I e II do artigo anterior, mediante confirmação da ciência do destinatário; 
II - realizadas na forma prevista no inciso III do artigo anterior, com o retorno do aviso de recebimento, entregue comprovadamente no endereço do destinatário; 
III - na data de publicação do edital no Diário Oficial da União, quando realizadas na forma prevista no inciso IV do artigo anterior. 
§ 1º O endereço do destinatário deverá ser previamente confirmado mediante consulta aos sistemas disponíveis ao Tribunal ou a outros meios de informação, a qual deverá ser juntada ao respectivo processo. 
 (...) 
45. Bem se vê, portanto, que a validade da citação via postal não depende de que o aviso de recebimento seja assinado pelo próprio destinatário da comunicação, o que dispensa, no caso em tela, a entrega do AR em "mãos próprias". A exigência da norma é no sentido de o Tribunal verificar se a correspondência foi entregue no endereço correto, residindo aqui a necessidade de certeza inequívoca. 
46. Não é outra a orientação da jurisprudência do TCU, conforme se verifica dos julgados a seguir transcritos: 
São válidas as comunicações processuais entregues, mediante carta registrada, no endereço correto do responsável, não havendo necessidade de que o recebimento seja feito por ele próprio (Acórdão 3648/2013-TCU-Segunda Câmara, Relator Ministro JOSÉ JORGE) ; 
É prescindível a entrega pessoal das comunicações pelo TCU, razão pela qual não há necessidade de que o aviso de recebimento seja assinado pelo próprio destinatário. Entregando-se a correspondência no endereço correto do destinatário, presume-se o recebimento da citação. (Acórdão 1019/2008-TCU-Plenário, Relator Ministro BENJAMIN ZYMLER) ; 
As comunicações do TCU, inclusive as citações, deverão ser realizadas mediante Aviso de Recebimento - AR, via Empresa Brasileira de Correios e Telégrafos, bastando para sua validade que se demonstre que a correspondência foi entregue no endereço correto. (Acórdão 1526/2007-TCU-Plenário, Relator Ministro AROLDO CEDRAZ) . 
47. A validade do critério de comunicação processual do TCU foi referendada pelo Supremo Tribunal Federal, nos termos do julgamento do MS-AgR 25.816/DF, por meio do qual se afirmou a desnecessidade da ciência pessoal do interessado, entendendo-se suficiente a comprovação da entrega do "AR" no endereço do destinatário: 
Ementa: agravo regimental. Mandado de segurança. Desnecessidade de intimação pessoal das decisões do tribunal de contas da união. Art. 179 do regimento interno do TCU. Intimação do ato impugnado por carta registrada, iniciado o prazo do art. 18 da lei nº 1.533/51 da data constante do aviso de recebimento. Decadência reconhecida. Agravo improvido. 
O envio de carta registrada com aviso de recebimento está expressamente enumerado entre os meios de comunicação de que dispõe o Tribunal de Contas da União para proceder às suas intimações.
O inciso II do art. 179 do Regimento Interno do TCU é claro ao exigir apenas a comprovação da entrega no endereço do destinatário, bastando o aviso de recebimento simples. 
Da revelia dos responsáveis 
48. A citação do Sr. José Petrúcio Oliveira Barbosa foi efetivada por meio do Ofício 7759/2019- TCU/Secex-TCE (peça 40) , tendo havido ciência no dia 10/1/2020 (Aviso de Recebimento de que trata a peça 42) . Sua citação foi válida, pois a entrega da correspondência se deu no endereço proveniente de pesquisa realizada nos sistemas CPF e CNPJ da Receita Federal (peça 44) . 
49. A citação do Sr. Agnaldo Cavalcante de Lisboa foi efetivada por meio do Ofício 7755/2019- TCU/Secex-TCE (peça 39) , tendo havido ciência no dia 10/1/2020 (Aviso de Recebimento de que trata a peça 41) . Sua citação foi válida, pois a entrega da correspondência se deu no endereço proveniente de pesquisa realizada nos sistemas do TSE, conforme consta na peça 43. 
50. Nos processos do TCU, a revelia não leva à presunção de que seriam verdadeiras todas as imputações levantadas contra os responsáveis, diferentemente do que ocorre no processo civil, em que a revelia do réu opera a presunção da verdade dos fatos narrados pelo autor. Dessa forma, a avaliação da responsabilidade do agente não pode prescindir da prova existente no processo ou para ele carreada. 
51. Ao não apresentarem suas defesas, os responsáveis deixaram de produzir prova da regular aplicação dos recursos sob suas responsabilidades, em afronta às normas que impõem aos gestores públicos a obrigação legal de, sempre que demandados pelos órgãos de controle, apresentar os documentos que demonstrem a correta utilização das verbas públicas, a exemplo do contido no art. 93 do Decreto-Lei 200/1967: "Quem quer que utilize dinheiros públicos terá de justificar seu bom e regular emprego na conformidade das leis, regulamentos e normas emanadas das autoridades administrativas competentes." 
52. Mesmo as alegações de defesa não sendo apresentadas, considerando o princípio da verdade real que rege esta Corte, procurou-se buscar, em manifestações dos responsáveis na fase interna desta Tomada de Contas Especial, se havia algum argumento que pudesse ser aproveitado a favor deles.
53. No entanto, os responsáveis não se manifestaram na fase interna, não havendo, assim, nenhum argumento que possa vir a ser analisado e posteriormente servir para afastar as irregularidades apontadas. 
54. Em se tratando de processo em que as partes interessadas não se manifestaram acerca das irregularidades imputadas, não há elementos para que se possa efetivamente aferir e reconhecer a ocorrência de boa-fé na conduta dos responsáveis, podendo este Tribunal, desde logo, proferir o julgamento de mérito pela irregularidade das contas, conforme os termos dos §§ 2º e 6º do art. 202 do Regimento Interno do TCU. (Acórdão 2064/2011-TCU-Primeira Câmara (relator: Ubiratan Aguiar) , 6.182/2011-TCU-1ª Câmara (relator: Weber de Oliveira) , 4.072/2010-TCU-1ª Câmara (Relator: Valmir Campelo) , 1.189/2009-TCU-1ª Câmara (Relator: Marcos Bemquerer) , 731/2008-TCU-Plenário (Relator: Aroldo Cedraz) . 
55. Dessa forma, os responsáveis devem ser considerados revéis, nos termos do art. 12, §3º, da Lei 8.443/1992, devendo as contas serem julgadas irregulares, condenando-os ao débito apurado e aplicando-lhes a multa prevista no art. 57 da Lei 8.443/1992. 
Das alegações de defesa apresentadas pelo Sr. Antônio Eduardo Barbosa Amaral - peças 37-38 
56. O responsável juntou aos autos sentença do Processo judicial 0800125-55.2013.4.05.8001, que julgou improcedente a ação de improbidade administrativa manejada pelo MPF (peças 37-38) . 
57. Analisando-se as alegações apresentadas pelo responsável verifica-se que o documento apresentado já havia sido juntado aos autos, conforme se verifica na peça 25. 
58. Na instrução de que tata a peça 27 foram houve manifestação no seguinte sentido, conforme consta no item da presente instrução: 
16.1. A responsabilidade dos jurisdicionados perante o TCU é de natureza subjetiva, caracterizada mediante a presença de simples culpa stricto sensu, sendo desnecessária a caracterização de conduta dolosa ou má-fé do gestor para que este seja responsabilizado, sendo suficiente, para tanto, a quantificação do dano, a identificação da conduta do responsável que caracterize sua culpa, e o nexo de causalidade entre a conduta culposa e a irregularidade que resultou em dano ao Erário. Neste caso, verificou-se que a conduta omissiva do prefeito, Sr. Antônio Eduardo Barbosa Amaral, que em quatro anos limitou-se solicitar prorrogações de prazo injustificadas, sem adotar nenhuma medida concreta para a conclusão do empreendimento ou para resguardar o erário, caracteriza sua responsabilidade pelo prejuízo decorrente dos recursos públicos aplicados na obra, que não teve continuidade e não alcançou nenhuma funcionalidade para a sociedade; 
16.2. No tocante à arguição de existência de [coisa julgada em processo de teor idêntico ao desta TCE ou de processo em curso na esfera judicial tratando do mesmo fato], considerou-se que "o TCU pauta sua atuação no princípio da independência das instâncias, via de regra, não se subordinando a decisões exaradas em outros foros, sejam estes administrativos ou judiciais". 
16.3. De igual modo, mostrou-se infundada a alegação de que o ex-prefeito não teria sua responsabilidade demonstrada no feito, vez que não teria sido questionada a realização dos serviços ou a entrega dos materiais contratados, tendo sido destacadas as ponderações trazidas pelo Ministro Benjamin Zymler, na condução do Acórdão 1905/2004-TCU-Segunda Câmara; e 
16.4. Prestar contas, com a devida e correta comprovação da boa e regular aplicação dos valores, é dever de todos aqueles a quem sejam confiados recursos federais, por força do parágrafo único do art. 70 da Constituição de 1988 e do art. 93 do Decreto-Lei nº 200, de 25 de fevereiro de 1967.
59. Portanto, não foram apresentados fatos novos capazes de afastar a irregularidade apontada, razão pela qual suas alegações de defesa devem ser rejeitas, devendo suas contas ser julgadas irregulares, nos termos do art. 202, § 6º, do Regimento Interno/TCU, e aplicada a multa prevista no art. 57 da Lei 8.443/1992. 
Prescrição da Pretensão Punitiva 
60. Vale ressaltar que a pretensão punitiva do TCU, conforme Acórdão 1441/2016-TCU-Plenário, Relator: Benjamin Zymler, que uniformizou a jurisprudência acerca dessa questão, subordinase ao prazo geral de prescrição indicado no art. 205 do Código Civil, que é de dez anos, contado da data de ocorrência da irregularidade sancionada, nos termos do art. 189 do Código Civil, sendo este prazo interrompido pelo ato que ordenar a citação, a audiência ou a oitiva da responsável. 
61. No caso em exame, não ocorreu a prescrição, uma vez que a irregularidade sancionada se deu em 9/12/2013, já que até 8/12/2013, data do término do prazo para apresentação de contas (peça 1, p. 106-108) , o responsável poderia sanar as irregularidades, e os atos de ordenação das citações ocorreram em 23/10/2019 e 10/1/2020 (peças 46 e 41-42) . 
62. Conforme consta no item 34 da instrução de que trata a peça 13, foi relatado que a Caixa não deixa de tersua responsabilidade, pois prorrogou constantemente um contrato que sabia que tinha poucas condições de ser executado em sua totalidade, pois dependia muito mais do aporte de recursos municipais que dos federais, conforme restou consignado no primeiro termo aditivo ao Contrato de Repasse. Foi determinado que após a realização de nova citação (proposta ao final do Despacho) e quando da análise de mérito, fosse reiterado o alerta feito à Caixa no subitem 9.5.2 do Acórdão 4795/2014-TCU-Primeira Câmara, no sentido de que, nos termos da IN/TCU 71/2012, promova a imediata notificação do gestor quando constatados indícios de desvio de recursos ou outra irregularidade grave na execução dos contratos de repasse, para que devolva os recursos à conta específica, abstendose de prorrogar a vigência de tais contratos enquanto não saneadas as irregularidades constatadas. 
CONCLUSÃO 
63. Em face da análise promovida na seção "Exame Técnico", verifica-se que os responsáveis não lograram comprovar a boa e regular aplicação dos recursos. Instados a se manifestarem, os Srs. José Petrúcio Oliveira Barbosa e Agnaldo Cavalcante de Lisboa optaram pelo silêncio, configurando a revelia, nos termos do §3º, do art. 12, da Lei 8.443/1992. As alegações de defesa do Sr. Antônio Eduardo Barbosa Amaral devem ser rejeitadas, em razão de ter apresentado documento que já constava nos autos e que já havia sido analisado. Ademais, inexistem nos autos elementos que demonstrem a boa-fé dos responsáveis ou a ocorrência de outras excludentes de culpabilidade.
64. Vale ressaltar que a jurisprudência pacífica nesta Corte é no sentido da imprescritibilidade das ações de ressarcimento ao erário (Súmula TCU 282) . Dessa forma, identificado dano ao erário, deve-se instaurar e julgar o processo de tomada de contas especial para responsabilizar seus agentes causadores, respeitando o direito ao contraditório e à ampla defesa, independentemente de quando ocorreram os atos impugnados. 
65. Verifica-se também que não houve a prescrição da pretensão punitiva, conforme análise realizada nos itens 60-61 da presente instrução. 
66. Sugere-se que as contas dos responsáveis sejam julgadas irregulares, nos termos do art. 202, § 6º, do Regimento Interno do TCU, com a imputação do débito atualizado monetariamente e acrescido de juros de mora, nos termos do art. 202, §1º do Regimento Interno do TCU, aplicando-lhes a multa prevista no art. 57 da Lei 8.443/1992. 
PROPOSTA DE ENCAMINHAMENTO 
67. Diante do exposto, submetemos os autos à consideração superior, propondo ao Tribunal:
a) considerar revéis o Sr. José Petrúcio Oliveira Barbosa (CPF XXX.294.254-XX) , prefeito de Igaci/AL no período de 1º/1/2005 a 31/3/2008, o Sr. Agnaldo Cavalcante de Lisboa (CPF 020.423.624- 09) , prefeito de Igaci/AL no período de 1º/4/2008 a 31/12/2008, e o Sr. Antônio Eduardo Barbosa Amaral (CPF XXX.562.374-XX) , prefeito de Igaci/AL no período de 1º/1/2009 a 31/12/2012, para todos os efeitos, dando-se prosseguimento ao processo, com fulcro no art. 12, § 3º, da Lei n. 8.443/92;
b) julgar irregulares, nos termos dos arts. 1º, inciso I, 16, inciso III, alínea "c", § 2º, da Lei 8.443/92, c/c os arts. 19 e 23, inciso III, da mesma Lei, e com arts. 1º, inciso I, 209, inciso III, 210 e 214, inciso III, do Regimento Interno/TCU, as contas de José Petrúcio Oliveira Barbosa (CPF 087.294.254- 68) , prefeito de Igaci/AL no período de 1º/1/2005 a 31/3/2008, do Sr. Agnaldo Cavalcante de Lisboa (CPF XXX.423.624-XX) , prefeito de Igaci/AL no período de 1º/4/2008 a 31/12/2008, e do Sr. Antônio Eduardo Barbosa Amaral (CPF XXX.562.374-XX) , prefeito de Igaci/AL no período de 1º/1/2009 a 31/12/2012, condenando-os ao pagamento das importâncias a seguir especificadas, atualizadas monetariamente e acrescidas dos juros de mora, calculadas a partir das datas discriminadas até a data do efetiva quitação do débito, fixando-lhes o prazo de quinze dias, para que comprovem, perante o Tribunal, o recolhimento das referidas quantias aos cofres do Tesouro Nacional, nos termos do art. 23, inciso III, alínea "a", da citada lei: 
Quantificação dos débito 
Data da ocorrência         Valor original              Crédito/Débito 
22/8/2008                        R$ 68.800,77                          D 
Valor total do débito atualizado até 11/3/2020: R$ 189.604,21. 
c) aplicar aos Srs. José Petrúcio Oliveira Barbosa, Agnaldo Cavalcante de Lisboa e Antônio Eduardo Barbosa Amaral, a multa prevista no art. 57 da Lei 8.443/1992 c/c o art. 267 do RI/TCU, fixando-lhes o prazo de quinze dias, a contar da notificação, para que comprovem, perante o Tribunal (art. 214, III, a, do Regimento Interno do TCU) , o recolhimento da dívida aos cofres do Tesouro Nacional, atualizada monetariamente desde a data do acórdão que vier a ser proferido por este Tribunal até a do efetivo recolhimento, se pagas após o vencimento, na forma da legislação em vigor; 
d) autorizar, desde logo, a cobrança judicial das dívidas, caso não atendidas a notificação, na forma do disposto no art. 28, inciso II, da Lei nº 8.443/92; 
e) autorizar também, desde logo, se requerido, com fundamento no art. 28, inciso I, da Lei 8.443, de 1992 c/c o art. 217, §§ 1º e 2º do Regimento Interno, o parcelamento da dívida em até 36 parcelas, incidindo sobre cada parcela, corrigida monetariamente, os correspondentes acréscimos legais fixando-lhes o prazo de quinze dias, a contar do recebimento da notificação, para comprovarem perante o Tribunal o recolhimento da primeira parcela, e de trinta dias, a contar da parcela anterior, para comprovar os recolhimentos das demais parcelas, devendo incidir sobre cada valor mensal, atualizado monetariamente, os juros de mora devidos, no caso do débito, na forma prevista na legislação em vigor, alertando os responsáveis de que a falta de comprovação do recolhimento de qualquer parcela importará o vencimento antecipado do saldo devedor, nos termos do § 2º do art. 217 do Regimento Interno deste Tribunal;
 f) enviar cópia do Acórdão a ser prolatado à Procuradoria da República no Estado de Alagoas, nos termos do § 3º do art. 16 da Lei 8.443/1992, c/c o § 7º do art. 209 do Regimento Interno do TCU, para adoção das medidas cabíveis; 
g) enviar cópia do Acórdão que vier a ser proferido ao Ministério da Agricultura, Pecuária e Abastecimento e aos responsáveis, para ciência, informando que a presente deliberação está disponível para a consulta no endereço www.tcu.gov.br/acordaos, além de esclarecer que, caso requerido, o TCU poderá fornecer sem custos as correspondentes cópias, de forma impressa;
h) reiterar o alerta feito à Caixa no subitem 9.5.2 do Acórdão 4795/2014-TCU-Primeira Câmara, no sentido de que, nos termos da IN/TCU 71/2012, promova a imediata notificação do gestor quando constatados indícios de desvio de recursos ou outra irregularidade grave na execução dos contratos de repasse, para que devolva os recursos à conta específica, abstendo-se de prorrogar a vigência de tais contratos enquanto não saneadas as irregularidades constatadas."
3.	O Diretor da unidade técnica apresentou divergência quanto aos responsáveis que devem ter suas contas julgadas irregulares, sendo acompanhado pelo Secretário, verbis: (peças 46/47) :
	"Apresento a seguir a minha opinião com relação às responsabilidades pelo dano ao erário.
2.	Pode-se resumir da seguinte forma os acontecimentos principais que podem influenciar na determinação das responsabilidades:
3.	Sr. José Petrúcio Oliveira Barbosa (gestão 2005 a 31/3/2008) : assinou aditivo aumentando a contrapartida de R$ 7.000,00 para R$ 305.000,00 e iniciou a obra, que foi transmitida ao sucessor sem problemas de paralisação.
4.	Sr. Agnaldo Cavalcante de Lisboa (gestão 1/4/2008 a 31/12/2008) : deu continuidade à obra e repassou ao sucessor sem problemas de paralisação.
5.	Sr. Antônio Eduardo Barbosa Amaral - (gestão 2009-2012) : não deu continuidade à obra, embora com tempo e recursos federais à disposição.
6.	Assim, não posso concordar que os três gestores acima possam ser responsabilizados em solidariedade pela imprestabilidade da obra.
7.	Ao meu ver, o Sr. Agnaldo Cavalcante de Lisboa não tem qualquer responsabilidade, pois não realizou qualquer conduta que tenha nexo com o dano. Não assinou o ajuste original nem qualquer aditivo de valor, tampouco deixou de dar continuidade à obra nos 9 meses em que esteve à frente da gestão municipal.
8.	Quanto aos demais, entendo que apenas um ou outro pode ser responsabilizado.
9.	Ou o Sr. José Petrúcio Oliveira Barbosa, por ter, irresponsavelmente, aumentado a contrapartida municipal a um valor impossível de ser honrado, tendo em vista as finanças do município, ou o Sr. Agnaldo Cavalcante de Lisboa, por ter paralisado a obra.
10.	Com a experiência adquirida na revisão de aproximadamente 1500 processos de tomadas de contas especiais nos últimos dois anos, posso afirmar que é absolutamente fora da curva uma contrapartida de R$ 305.000,00 em um convênio assinado por um município de pequeno porte do estado de Alagoas em que os repassas federais ficaram em R$ 195.000,00. Além disso, a contrapartida original era de apenas R$ 7.000,00.
11.	Dessa forma, entendo que apenas o Sr. José Petrúcio Oliveira Barbosa pode ser responsabilizado pela imprestabilidade das obras executadas com os recursos federais repassados. Não há, nos autos, qualquer justificativa plausível para que a obra fosse ampliada, com recursos municipais, para tal valor.
12.	Quanto à ausência de prestação de contas, mantém-se a responsabilidade do Sr. Antônio Eduardo Barbosa Amaral, que deveria ter prestado as contas, nas quais demonstraria a impossibilidade de continuar a obra.
13.	Por fim, mister retificar também o item "a" da instrução precedente, visto que o Sr. Antônio Eduardo Barbosa Amaral não foi revel, tendo apresentado as suas alegações de defesa.
14.	Ante o exposto, proponho:
	a) considerar revéis o Sr. José Petrúcio Oliveira Barbosa (CPF XXX.294.254-XX) , prefeito de Igaci/AL no período de 1º/1/2005 a 31/3/2008 e o Sr. Agnaldo Cavalcante de Lisboa (CPF XXX.423.624-XX) , prefeito de Igaci/AL no período de 1º/4/2008 a 31/12/2008, para todos os efeitos, dando-se prosseguimento ao processo, com fulcro no art. 12, § 3º, da Lei n. 8.443/92;
	b) rejeitar as alegações de defesa do Sr. Antônio Eduardo Barbosa Amaral (CPF XXX.562.374-XX) , prefeito de Igaci/AL no período de 1º/1/2009 a 31/12/2012;
	c) julgar regulares, nos termos dos arts. 1º, inciso I, 16, inciso I, da Lei 8.443/92, c/c os arts. 17 e 23, inciso I, da mesma Lei, e com arts. 1º, inciso I, 207 e 214, inciso I, do Regimento Interno/TCU, as contas do Sr. Agnaldo Cavalcante de Lisboa (CPF XXX.423.624-XX) , dando-lhe quitação plena;
	d) 	julgar irregulares, nos termos dos arts. 1º, inciso I, 16, inciso III, alínea "c", § 2º, da Lei 8.443/92, c/c os arts. 19 e 23, inciso III, da mesma Lei, e com arts. 1º, inciso I, 209, inciso III, 210 e 214, inciso III, do Regimento Interno/TCU, as contas do Sr. José Petrúcio Oliveira Barbosa (CPF XXX.294.254-XX) , prefeito de Igaci/AL no período de 1º/1/2005 a 31/3/2008, condenando-o ao pagamento das importâncias a seguir especificadas, atualizadas monetariamente e acrescidas dos juros de mora, calculadas a partir das datas discriminadas até a data do efetiva quitação do débito, fixando-lhes o prazo de quinze dias, para que comprovem, perante o Tribunal, o recolhimento das referidas quantias aos cofres do Tesouro Nacional, nos termos do art. 23, inciso III, alínea "a", da citada lei:
Quantificação dos débito
	Data da ocorrência
	Valor original
	Crédito/Débito

	22/8/2008
	R$ 68.800,77
	D

Valor total do débito atualizado até 11/3/2020: R$ 189.604,21. 
	e) julgar irregulares, nos termos dos arts. 1º, inciso I, 16, inciso III, alínea "a" e "c", § 2º, da Lei 8.443/92, c/c os arts. 19 e 23, inciso III, da mesma Lei, e com arts. 1º, inciso I, 209, incisos I e III, 210 e 214, inciso III, do Regimento Interno/TCU, as contas do Sr. Antônio Eduardo Barbosa Amaral (CPF XXX.562.374-XX) , prefeito de Igaci/AL no período de 1º/1/2009 a 31/12/2012;
	f) aplicar ao Sr. José Petrúcio Oliveira Barbosa, a multa prevista no art. 57 da Lei 8.443/1992 c/c o art. 267 do RI/TCU, fixando-lhe o prazo de quinze dias, a contar da notificação, para que comprovem, perante o Tribunal (art. 214, III, a, do Regimento Interno do TCU) , o recolhimento da dívida aos cofres do Tesouro Nacional, atualizada monetariamente desde a data do acórdão que vier a ser proferido por este Tribunal até a do efetivo recolhimento, se pagas após o vencimento, na forma da legislação em vigor;
	g) aplicar ao Sr. Antônio Eduardo Barbosa Amaral, a multa prevista no art. 58, inciso I, da Lei 8.443/1992 c/c o art. 267 do RI/TCU, fixando-lhe o prazo de quinze dias, a contar da notificação, para que comprovem, perante o Tribunal (art. 214, III, a, do Regimento Interno do TCU) , o recolhimento da dívida aos cofres do Tesouro Nacional, atualizada monetariamente desde a data do acórdão que vier a ser proferido por este Tribunal até a do efetivo recolhimento, se pagas após o vencimento, na forma da legislação em vigor
	h) autorizar, desde logo, a cobrança judicial das dívidas, caso não atendidas a notificação, na forma do disposto no art. 28, inciso II, da Lei nº 8.443/92;
	i) autorizar também, desde logo, se requerido, com fundamento no art. 28, inciso I, da Lei 8.443, de 1992 c/c o art. 217, §§ 1º e 2º do Regimento Interno, o parcelamento da dívida em até 36 parcelas, incidindo sobre cada parcela, corrigida monetariamente, os correspondentes acréscimos legais fixando-lhes o prazo de quinze dias, a contar do recebimento da notificação, para comprovarem perante o Tribunal o recolhimento da primeira parcela, e de trinta dias, a contar da parcela anterior, para comprovar os recolhimentos das demais parcelas, devendo incidir sobre cada valor mensal, atualizado monetariamente, os juros de mora devidos, no caso do débito, na forma prevista na legislação em vigor, alertando os responsáveis de que a falta de comprovação do recolhimento de qualquer parcela importará o vencimento antecipado do saldo devedor, nos termos do § 2º do art. 217 do Regimento Interno deste Tribunal;
	j) enviar cópia do Acórdão a ser prolatado à Procuradoria da República no Estado de Alagoas, nos termos do § 3º do art. 16 da Lei 8.443/1992, c/c o § 7º do art. 209 do Regimento Interno do TCU, para adoção das medidas cabíveis;
	k) enviar cópia do Acórdão que vier a ser proferido ao Ministério da Agricultura, Pecuária e Abastecimento e aos responsáveis, para ciência, informando que a presente deliberação está disponível para a consulta no endereço www.tcu.gov.br/acordaos, além de esclarecer que, caso requerido, o TCU poderá fornecer sem custos as correspondentes cópias, de forma impressa;
	l) reiterar o alerta feito à Caixa no subitem 9.5.2 do Acórdão 4795/2014-TCU-Primeira Câmara, no sentido de que, nos termos da IN/TCU 71/2012, promova a imediata notificação do gestor quando constatados indícios de desvio de recursos ou outra irregularidade grave na execução dos contratos de repasse, para que devolva os recursos à conta específica, abstendo-se de prorrogar a vigência de tais contratos enquanto não saneadas as irregularidades constatadas."
4.	Não obstante, o Ministério Público acompanhou a proposta do auditor, nos seguintes termos (peça 48) :
	"À vista dos elementos contidos nos autos, com a devida vênia às considerações do Sr. Diretor à peça 46, manifestamo-nos de acordo com a proposta de encaminhamento alvitrada pela Sr. Auditor à peça 45. A nosso ver, não há elementos nos autos que sustentam a proposta de se afastar a responsabilidade dos Srs. Agnaldo Cavalcante Lisboa e Antônio Eduardo Barbosa pelo débito apurado."
É o Relatório.

8.1. Marcus Vinicius Cavalcante Lins Filho (10.871/OAB-AL) e outros, representando Antônio Eduardo Barbosa Amaral.

Procurador Marinus Eduardo De Vries Marsico.

TOMADA DE CONTAS ESPECIAL. MUNICÍPIO DE IGACI/AL. CONTRATO DE REPASSE. CAIXA ECONÔMICA FEDERAL. TERMO ADITIVO PARA MAIOR APORTE DE CONTRAPARTIDA E PARA PRORROGAÇÃO. NÃO CONTINUIDADE DAS OBRAS. NÃO DEMONSTRAÇÃO DA CORRETA UTILIZAÇÃO DAS VERBAS PÚBLICAS. PREJUÍZO AO ERÁRIO. CONTAS IRREGULARES. DETERMINAÇÕES. CIÊNCIAS.

TOMADA DE CONTAS ESPECIAL (TCE)

Secretaria de Controle Externo de Tomada de Contas Especial (SecexTCE).

Trata-se de Tomada de Contas Especial instaurada pela Caixa Econômica Federal (CEF) , em desfavor do Sr. Antônio Eduardo Barbosa Amaral, prefeito do Município de Igaci/AL, no período de 1º/1/2009 a 31/12/2012, em razão da não execução do objeto do Contrato de Repasse 0188456-69/2005 (Siafi 550096) , celebrado com o Ministério da Agricultura, Pecuária e Abastecimento (Mapa) , representado pela Caixa, que teve por objeto o apoio a projetos de desenvolvimento do setor agropecuário, para a construção de um matadouro municipal. 
2.	Conforme visto no relatório precedente, o Contrato de Repasse foi assinado pelo Sr. José Petrúcio Oliveira Barbosa, Prefeito na Gestão de 2005 a 31/3/2008, que também assinou o primeiro termo aditivo em 30/04/2007, aumentando a contrapartida municipal de R$ 7.000,00 (sete mil reais) para R$ 305.000,00 (trezentos e cinco mil reais) . 
3.	Os recursos federais somente foram repassados pela Caixa Econômica Federal em 22/8/2008 ao então prefeito, Sr. Agnaldo Cavalcante de Lisboa (Gestão 1/4/2008 a 31/12/2008) , período em que se constatou, conforme vistoria realizada, a realização de 28,36% das obras do matadouro municipal.
4.	Na gestão seguinte, do prefeito Sr. Antônio Eduardo Barbosa Amaral (Gestão 1/1/2009 a 31/12/2012) foram feitas reiteradas solicitações para prorrogar o prazo de vigência contratual, tendo a Caixa emitido sucessivas autorizações. Todavia, neste período foram registradas várias irregularidades em relação a obra do contrato de repasse, bem como a falta de execução e de retomada das obras. 
5.	Como a vigência do contrato de repasse foi de 30/12/2005 até 30/09/2014, a obrigação formal de prestar contas recaiu sobre o prefeito sucessor Sr. Oliveiro Torres Piancó (Gestão de 1/1/2013 a 31/12/2016) , pois o prazo para a apresentação das contas seria de até 60 dias após o término da avença. Deste modo, após notificado, o Sr. Oliveiro Piancó interpôs uma Ação Civil Pública em face dos três gestores que o antecederam, com a finalidade de afastar sua responsabilidade quanto às irregularidades constatadas no Contrato de Repasse firmado na gestão do Sr. José Petrúcio Oliveira Barbosa.
6.	Analisando o relato histórico dos fatos, entendo ser coerente responsabilizar o prefeito que firmou o contrato de repasse (Sr. José Petrúcio Oliveira Barbosa, Gestão de 2005 a 31/3/2008) , e que, posteriormente, passou ao município a responsabilidade de um aporte financeiro muito maior do que o compatível com a realidade local, o que dificultou, sobremaneira, o cumprimento do contrato pelas gestões posteriores.  
7.	Da mesma forma, compreendo ser cabível a responsabilização dos prefeitos sucessores pela não retomada da obra, o que implicou no desperdício de recursos públicos, contrariando o princípio da continuidade administrativa e trazendo prejuízos ao Erário diante da paralisação da obra. 
8.	Com relação ao Sr. Oliveiro Torres Piancó, tendo em conta a sua alegação no sentido de que o município não teria condições de dar continuidade a execução da avença, bem assim a interposição de ações para demonstrar que não teria responsabilidade sobre as irregularidades praticadas em gestões anteriores, a meu ver, restou demonstrado não poderia recair sobre o mesmo qualquer responsabilidade sobre a inexecução do objeto outrora pactuado.  
9.	Devidamente citados para prestar esclarecimentos em respeito ao princípio do contraditório e da ampla defesa, o Sr. José Petrúcio Oliveira Barbosa e o Sr. Agnaldo Cavalcante de Lisboa permaneceram revéis, sem qualquer manifestação no processo. 
10. 	Já o Sr. Antônio Eduardo Barbosa Amaral juntou aos autos sentença do Processo judicial 0800125-55.2013.4.05.8001, que julgou improcedente a ação de improbidade administrativa manejada pelo MPF, decisão que já havia sido analisada neste processo. Contudo, ressalta-se aqui que esta Corte de Contas pauta sua atuação no princípio da independência das instâncias, não se subordinando, necessariamente, a decisões exaradas em outros foros, sejam elas administrativas ou judiciais. 
11.	Demonstrada a não comprovação da correta utilização das verbas públicas federais repassadas, conforme prevê o art. 70 da Constituição Federal, bem como o art. 93 do Decreto-Lei 200/1967, entendo cabível o julgamento das contas pela irregularidade, com a atribuição aos responsáveis das consequências dos prejuízos causados ao Erário. 
12.	À luz dessas considerações, acolho a proposta de encaminhamento do auditor, acompanhada pelo Ministério Público, no sentido de julgar irregulares as contas: do Sr. José Petrúcio Oliveira Barbosa (CPF: 087.294.254- 68) , prefeito de Igaci/AL no período de 1º/1/2005 a 31/3/2008; do Sr. Agnaldo Cavalcante de Lisboa (CPF: 020.423.624-09) , prefeito de Igaci/AL no período de 1º/4/2008 a 31/12/2008; e do Sr. Antônio Eduardo Barbosa Amaral (CPF: 010.562.374-14) , prefeito de Igaci/AL no período de 1º/1/2009 a 31/12/2012, nos termos do art. 202, § 6º, do Regimento Interno/TCU, condenando-os ao pagamento das importâncias especificadas nos autos e aplicando-lhes a multa prevista no art. 57 da Lei 8.443/1992.
13.	Diante das considerações aqui alinhadas, Voto por que seja aprovada a Minuta de Acórdão que ora submeto a apreciação deste Colegiado.
TCU, Sala das Sessões Ministro Luciano Brandão Alves de Souza, em 13 de outubro de 2020.
RAIMUNDO CARREIRO 
Relator